【裁判字號】    99,訴,857
【裁判日期】    990831
【裁判案由】    強盜等
【裁判全文】
臺灣臺南地方法院刑事判決               99年度訴字第857號
公  訴  人  臺灣臺南地方法院檢察署檢察官
被      告  丙○○
指定辯護人  本院公設辯護人  甲○○
上列被告因強盜等案件，經檢察官提起公訴（99年度偵字第8358
號、99年度偵緝字第682號），本院判決如下：
    主  文
丙○○犯行使偽造私文書罪，累犯，處有期徒刑肆月，補領國民
身分證申請書上偽造之「乙○○」署押貳枚及貼有丙○○照片之
乙○○國民身分證壹張，均沒收；又犯攜帶兇器強盜罪，累犯，
處有期徒刑柒年肆月，扣案之水果刀壹把沒收。應執行有期徒刑
柒年陸月，補領國民身分證申請書上偽造之「乙○○」署押貳枚
、貼有丙○○照片之乙○○國民身分證壹張及扣案之水果刀壹把
，均沒收。
被訴使公務員登載不實部分無罪。
    事  實
一、丙○○曾於民國九十二年十二月二十二日，因詐欺案件，經
    本院以九十二年度訴緝字第八九號刑事判決判處有期徒刑十
    月確定，入監執行後，於九十五年七月十日縮刑期滿執行完
    畢。竟仍不知悔改，明知其未得乙○○之同意或授權，竟基
    於行使偽造私文書之犯意，於九十八年十二月十日，至臺南
    市○區○○路一九五號東區戶政事務所，冒用乙○○之身分
    ，以身分證遺失欲申請補發為由，在「補領國民身分證申請
    書」之申請人及申請人領證欄上，分別偽簽「乙○○」之簽
    名各一枚，再貼上自己之照片，表示係乙○○本人因遺失身
    分證欲申請補發之意思，而偽造前述私文書後，持以向東區
    戶政事務所之承辦人員行使，該所承辦人員實質審查後，誤
    為補發貼有丙○○照片之乙○○國民身分證一張予丙○○，
    足以生損害於乙○○及戶政機關對國民身分證核發之正確性
    。
二、丙○○復因缺錢花用，竟基於意圖為自己不法所有之犯意，
    於九十九年五月三十日晚間八時許，在臺南市○○路與金華
    路口之小北百貨，購買客觀上具有危險性，足以對人之生命
    、身體構成威脅，可供兇器使用之水果刀一把後，即四處尋
    找下手行搶之目標。迨翌日上午六時三十分許，在臺南市○○路某加油站前，見丁○○獨自一人進入對面之統一超商購
    買早餐後，徒步進入通往臺南火車站後站之地下道內，有機
    可乘，乃一路尾隨丁○○，並在該地下道後站出口之樓梯處
    ，取出預藏之水果刀自後方抵住丁○○頸部，並喝令「不要
    動」等語，致丁○○不能抗拒後，出手強拉丁○○手中之黑
    色手提袋（內有新臺幣「下同」一千六百四十一元現金、五
    百元禮券、行動電話二支、身分證、健保卡、現金儲值卡各
    一張、信用卡、金融卡各三張、筆記本一本、折疊雨傘一把
    、名片夾、短夾各一個、文件一份及鑰匙四支等物），過程
    中因丁○○不願放手並與丙○○拉扯手提袋，因而受有右掌
    面三公分輕微撕裂傷、左手腕鈍挫傷及左肩頸肌肉拉傷等傷
    害，丙○○得手後隨即上樓梯往火車站後站方向逃逸。嗣路
    人聽聞丁○○之呼救，而與據報前來之警員共同逮捕丙○○
    ，並在火車站地下道後站出口附近扣得丙○○丟棄之黑色手
    提袋一只及水果刀一把。
三、案經丁○○訴由臺南市警察局第一分局報請臺灣臺南地方法
    院檢察署檢察官偵查起訴。
    理  由
壹、有罪部分：
一、按被告以外之人於審判外之言詞或書面陳述，除法律有規定
    者外，不得作為證據；又被告以外之人於審判外之陳述，雖
    不符合同法第一百五十九條之一至第一百五十九條之四之規
    定，但經當事人於審判程序同意作為證據，法院審酌該言詞
    陳述或書面陳述作成時之情況，認為適當者，亦得為證據。
    當事人、代理人或辯護人於法院調查證據時，知有第一百五
    十九條第一項不得為證據之情形，而未於言詞辯論終結前聲
    明異議者，視為有前項之同意，刑事訴訟法第一百五十九條
    第一項及第一百五十九條之五分別定有明文。查本判決下列
    所引用之供述或非供述證據，公訴人、被告丙○○及辯護人
    於本案言詞辯論終結前，均未爭執其證據能力，本院審酌前
    開證據之作成或取得之狀況，並無非法或不當取證之情事，
    亦無顯不可信或證據力明顯過低之情形，復經本院於審判期
    日就上開證據依法進行調查、辯論，依刑事訴訟法第一百五
    十九條之五規定，均具有證據能力，合先敘明。
二、訊據被告丙○○對於上開犯行均坦承不諱，且據被害人乙○○及告訴人丁○○分別於警詢中證述甚詳，此外，並有臺南
    市東區戶政事務所九十九年三月三十一日南市東戶三字第○
    九九○○○一九○○○號函及補領國民身分證申請書一份、
    扣案之水果刀一把、監視錄影翻拍照片七張、現場及扣案物
    品照片八張及國立成功大學醫學院附設醫院乙種診斷證明書
    一紙附卷可稽，足認被告上開自白與事實相符。是本件事證
    明確，被告前開犯行均堪認定，自應依法論科。
三、按刑法第三百二十一條第一項第三款之攜帶兇器竊盜罪，係
    以行為人攜帶兇器竊盜為其加重條件，此所謂兇器，其種類
    並無限制，凡客觀上足對人之生命、身體、安全構成威脅，
    具有危險性之兇器均屬之，且祇須行竊時攜帶此種具有危險
    性之兇器為已足，並不以攜帶之初有行兇之意圖為必要，有
    最高法院七十九年臺上字第五二五三號判例意旨可資參照。
    前揭判例雖係就攜帶兇器竊盜罪立論，惟就本案攜帶兇器強
    盜罪亦應為相同之解釋。被告為本件強盜犯行時，所持之水
    果刀，係質地堅硬，刀鋒銳利之金屬製品，有扣案之水果刀
    一把及水果刀照片二張在卷足憑，堪認該水果刀客觀上足以
    對人生命、身體、安全構成危險性，應認係屬兇器至明。次
    按所謂強暴，係指直接或間接對於人施以暴力，即以有形之
    暴力行為強加諸被害人之身體而言；至所謂脅迫，係指以言
    詞或舉動要脅逼迫被害人之謂，不以言詞威嚇為唯一之方法
    ，要在客觀上可使人發生恐怖觀念之行為，即足當之，至該
    人是否因而心生畏怖，則非所問（最高法院九十五年臺上字
    第二五一七號判決意旨參照）；且強盜罪之所謂「不能抗拒
    」，係指行為人所為之強暴、脅迫等不法行為，就當時之具
    體事實，予以客觀之判斷，足使被害人身體上或精神上達於
    不能抗拒之程度而言（最高法院九十七年臺上字第一六五八
    號判決意旨參照）。查被告在清晨人煙稀少之地下道內，持
    鋒利之水果刀自後方抵住告訴人丁○○頸部，並喝令「不要
    動」，此舉已對告訴人丁○○之生命、身體安全造成極大之
    威脅，使其心生畏懼，客觀上足以抑制告訴人丁○○之抵抗
    ，核屬前開所稱之強暴行為，致告訴人丁○○無法抗拒之狀
    態至明。是核被告如前開事實欄一、二所為，分別係犯刑法
    第二百十六條、第二百十條之行使偽造私文書罪及同法第三
    百三十條第一項之攜帶兇器強盜罪。被告於補領國民身分證
    申請書上偽造「乙○○」署押之行為乃偽造私文書之階段行
    為；又其偽造私文書之低度行為復為行使之高度行為所吸收
    ，均不另論罪。又犯強盜罪，於實施強暴行為之過程中，如
    別無傷害之故意，僅因拉扯致被害人受有傷害，乃施強暴之
    當然結果，固不另論傷害罪；然因強盜罪非以傷害人之身體
    為當然之手段，若具有傷害犯意且發生傷害之結果，自應另
    負傷害罪責（最高法院九十一年臺上字第一四四一號判決意
    旨參照）。被告於實施本件強盜行為之拉扯過程，雖造成告
    訴人丁○○受傷，然此乃施強盜行為之當然結果，依前揭說
    明，故不另論傷害罪，檢察官認此部分係屬一行為觸犯數罪
    名而應論以想像競合犯，尚有未洽。被告所犯上開行使偽造
    私文書罪與攜帶兇器強盜罪，犯意各別，行為互殊，應予分
    論併罰。被告曾因詐欺案件，經本院判處有期徒刑十月確定
    ，於九十五年七月十日縮刑期滿執行完畢，有臺灣高等法院
    被告前案紀錄表一份在卷可按，其於受徒刑之執行完畢後，
    五年以內故意再犯本件有期徒刑以上之罪，應分別依刑法第
    四十七條第一項之規定論以累犯，並加重其刑。爰審酌被告
    冒用他人名義補領身分證，影響戶政機關對於國民身分證核
    發之正確性並危及被害人乙○○之權益；又其正值青壯，卻
    不思以勞力賺取所需，僅因缺錢花用即持水果刀強盜落單女
    子之財物，嚴重危害社會治安，並造成告訴人丁○○內心深
    懷恐懼之陰霾，惟參酌被告之智識程度、家庭經濟狀況、犯
    後坦承犯行，頗有悔意等一切情狀，分別量處如主文所示之
    刑，並定其應執行之刑，以資懲儆。至檢察官雖具體求處有
    期徒刑八年，惟本院審酌上情，認檢察官之求刑尚嫌過重，
    併此敘明。
四、未扣案之補領國民身分證申請書上偽造「乙○○」署押二枚
    ，不問屬於犯人與否，均應依刑法第二百十九條之規定，宣
    告沒收。另扣案之水果刀一把及未扣案之貼有被告照片之乙○○國民身分證一張，均係被告所有，分別供本件犯罪所用
    或因本件犯罪所得之物，且前開貼有被告照片之乙○○國民
    身分證一張，尚無證據證明業已滅失，自應依刑法第三十八
    條第一項第二款及第三款規定，分別宣告沒收。至於上開補
    領國民身分證申請書上雖黏貼有被告之照片一幀，然該申請
    書既已交付臺南市東區戶政事務所之承辦人員而行使之，則
    其上所黏貼被告之照片，已非被告所有之物，爰不為沒收之
    宣告，附此敘明。
貳、無罪部分：
一、公訴意旨另以：被告於九十八年十二月十日，冒用被害人乙○○名義，以遺失身分證為由，檢附前開偽造之補領國民身
    分證申請書，向臺南市東區戶政事務所辦理補領手續而行使
    之，使該戶政事務所承辦人員於形式審查後陷於錯誤，誤認
    被告即係被害人乙○○，將該不實事項登載於職務上所掌之
    公文書上，而據以核發黏貼有被告相片之國民身分證一張予
    被告，足生損害於被害人乙○○及戶政機關對於國民身分證
    核發之正確性，因認被告所為，另涉犯刑法第二百十四條之
    使公務員登載不實罪嫌等語。
二、按犯罪事實應依證據認定之，無證據不得推定其犯罪事實；
    不能證明被告犯罪者，應諭知無罪之判決，刑事訴訟法第一
    百五十四條第二項、第三百零一條第一項分別定有明文。又
    按刑法第二百十四條使公務員登載不實事項於公文書罪，須
    一經他人之聲明或申報，公務員即有登載之義務，並依其所
    為之聲明或申報予以登載，而屬不實事項者，始足構成。若
    其所為之聲明或申報，公務員尚須為實質之審查，以判斷其
    真實與否，始得為一定之記載者，即非本罪所稱之使公務員
    登載不實（最高法院七十三年臺上字第一七一○號判例意旨
    參照）。查國民身分證之請領與核發事涉國民身分之管理而
    有一定之審查流程及作業規範，戶政機關受理民眾請領國民
    身分證時，應確實核對其身分、人貌、所提出之相片是否與
    本人相符，如身分或容貌有疑義時，即應查證其他附有相片
    之證件或相關人證，以防虛偽、假冒情事發生，並非一經聲
    明，該管公務員即有登載之義務，此由戶籍法第六十條第一
    項規定初領或補領國民身分證，應由本人親自為之；以及國
    民身分證及戶口名簿製發相片影像檔建置管理辦法第九條第
    一項明定戶政事務所受理請領國民身分證，應查明當事人戶
    籍資料、歷次相片影像資料，切實核對戶籍資料、相片及人
    貌，並將所繳交相片掃瞄建置影像檔。核對當事人容貌產生
    疑義時，應查證其他附有相片之證件或相關人證等方式，以
    確定身分即明。執此，戶政機關對於國民身分證之核發依法
    有實質審查之權，而非僅作形式上審查，是被告固有冒用被
    害人乙○○之名義，以其身分證遺失為由，申請補發乙○○
    之國民身分證之事實，然被告是否確係「乙○○」本人，既
    尚須經戶政機關為實質之審查以為準駁之決定，縱該管機關
    因疏於審查或有所誤認，致最後准許核發，然揆之上開判例
    意旨，亦難認被告此部分所為，合於刑法第二百十四條使公
    務員登載不實罪之要件。此外，本院復查無其他積極證據足
    認被告涉有上開使公務員登載不實犯行，揆諸前開規定及判
    例意旨所示，既不能證明被告此部分犯罪，自應為被告無罪
    判決之諭知。
據上論斷，應依刑事訴訟法第二百九十九條第一項前段、第三百
零一條第一項，刑法第三百三十條第一項、第二百十六條、第二
百十條、第四十七條第一項、第五十一條第五款、第三十八條第
一項第二款、第三款、第二百十九條，判決如主文。
本案經檢察官陳紀璋到庭執行職務。
中    華    民    國    99    年    8     月    31    日
                  刑事第十四庭  審判長法  官  陳金虎
                                      法  官  周紹武
                                      法  官  孫淑玉
以上正本證明與原本無異
如不服本判決應於收受本判後10日內向本院提出上訴書狀，並應
敘述具體理由。其未敘述上訴理由者，應於上訴期間屆滿後20日
內向本院補提理由書狀（均須按他造當事人之人數附繕本）「切
勿逕送上級法院」。
                                      書記官  方秀貞
中    華    民    國    99    年    8     月    31    日
附錄本案論罪科刑法條：
中華民國刑法第210條
（偽造變造私文書罪）
偽造、變造私文書，足以生損害於公眾或他人者，處 5 年以下
有期徒刑。
中華民國刑法第216條
（行使偽造變造或登載不實之文書罪）
行使第 210 條至第 215 條之文書者，依偽造、變造文書或登載
不實事項或使登載不實事項之規定處斷。
中華民國刑法第330條
（加重強盜罪）
犯強盜罪而有第 321 條第 1 項各款情形之一者，處 7 年以上
有期徒刑。
前項之未遂犯罰之。

司法院資訊處製作；財團法人民間司法改革基金會備份。
